臺灣高等法院花蓮分院民事判決　94年度上字第25號
上　訴　人　錦茂營造有限公司
法定代理人　乙○○○
訴訟代理人　吳漢成律師
被 上訴 人　台東縣池上鄉公所
法定代理人　甲○○
訴訟代理人　劉秀真律師
上列當事人間損害賠償事件，上訴人對於中華民國94年4 月22日
臺灣臺東地方法院91年度訴字第221 號第一審判決，提起上訴，
本院判決如下：
    主  文
上訴駁回。
第二審訴訟費用由上訴人負擔。
    事  實
一上訴人聲明：(一)原判決廢棄。(二)被上訴人應給付上訴人新台幣
  （以下同）5,414,073 元，並自起訴狀繕本送達被上訴人之翌
  日起至清償日止按年息5%計算之利息。
二被上訴人聲明：上訴駁回。
三兩造之陳述與第一審判決記載相同者，予以引用。
四上訴人另補陳略稱：
  (一)原審從未將「系爭工程後來經過工程變更，原告同意變更」
    列為本件事實爭點，原審認定上訴人已經同意接受工程而不
    得再主張終止系爭工程契約，有突襲裁判之嫌，於法不合。
  (二)系爭工程契約第11條第1 項約定：系爭工程之工程變更，上
    訴人不得異議，並無上訴人同意變更之問題。故原判決認定
    上訴人已經同意變更而不得再主張終止契約，難謂公平。
  (三)依政府採購法第6條第1項維護公共利益及公平合理之原則，
    應認上訴人終止系爭契約為有理由，公共工程委員會之調解
    建議亦同此旨。
  (四)上訴人終止系爭工程契約既屬合法，被上訴人即不得將向公
    共工程委員會請求列入拒絕往來名單，乃被上訴人故意駁回
    上訴人之異議，致上訴人不能參與公家機關工程之投標，自
    應負侵權行為損害賠償責任。
五被上訴人補陳略稱：
  (一)上訴人於原審自認其已經同意以變更設計後之項目、數量及
    單價進行施作（見一審卷第302 頁筆錄），被上訴人亦於92
    年8月28日以答辯狀為此主張，兩造亦於92年8月28日就此互
    為攻防，上訴人嗣後再改稱無同意變更設計之問題，顯不足
    採。
  (二)公共工程委員會之調解建議，其認定之事實顯然有誤，被上
    訴人不表同意，該調解建議對兩造及法院俱無拘束力。
  (三)依據上訴人自己提出之申報資料，其所申報之營業淨利為負
    數，卻一再拿國稅局所核定之營業淨利為主張，顯然自暴其
    短。
      理　由
一本件經本院審理結果，認第一審判決上訴人敗訴，認事用法俱
  無不當，應予維持，並引用第一審判決所記載之理由及證據。
二本院另補充理由如下：
  (一)關於上訴人依據「系爭工程契約第26條(三)所約定之契約終止
    求償權」之法律關係為請求部分：
    1.依據系爭工程合約第11條第1 項之規定，被上訴人固有變
      更設計之權，但兩造曾於90年10月5 日就系爭工程變更設
      計後之項目、數量及單價舉行會議討論，有被上訴人於一
      審所提出之會議紀錄表附卷可稽（見一審卷第166 頁），
      如果上訴人當時已因可歸責於被上訴人之事由未能於6 個
      月內開工而造成損害，並因此而有依系爭工程合約第26條
      (三)之約定行使契約終止權之意思，自應於前揭會議就變更
      後之項目、數量及單價進行討論時，就其終止合約之權利
      為保留之陳述，惟上訴人並未就此項終止契約之權利為保
      留，並進而與被上訴人就系爭工程變更設計後之項目、數
      量及單價達成協議，有前開會議紀錄可稽，足見上訴人於
      前述變更設計會議達成協議之前，並無依據系爭工程契經
      第26條(三)之約定行使終止權之意思。上訴人嗣後再因新發
      生之管線遷移爭議無法達成共識，而以兩造完成變更設計
      協議前所所發生之延宕開工事由，主張終止契約，亦顯然
      有違誠信原則。原審判決認為被告於兩造達成變更設計各
      項協議後，不得再行使契約終止權，應無不合。
    2.況查系爭工程契約第26條(三)約定：因非可歸責於乙方（即
      上訴人）之事由於6個月內未能開工，乙方得於1個月內要
      求終止系爭工程契約，並得就：(1)契約書的成本費及印花
      稅、(2)依契約規定項目已實際執行準備工作的費用、(3)已
      建築完成之工棚及租金費用，得依契約相關項目之金額比
      例計算、(4)工地現場已裝設水電、電話設施之水電費、電
      話費，得按實付金額計算、(5)工地現場看管之勞工費，並
      以最多兩員及6 個月基本工資為限、(6)依工程施工進度必
      須訂製之特殊材料，經事先向甲方（即被上訴人）報備有
      案，且經會同檢驗合格者，得依廢棄之訂購成本收購，但
      不得超過契約中該項材料費之金額，有系爭工程契約書附
      卷可稽（見原審卷第26頁），是上訴人依據此項求償權法
      律關係所得請求之範圍，自應以前述6 個項目之金額為限
      ，惟上訴人於本院闡明後，仍未就此為主張及舉證，仍以
      稅捐單位所核定之薪資支出及營業淨利為其請求之內容（
      即5,414,073 元），僅此一端，即已不能認上訴人此部分
      之請求為有理由。原審判決駁回上訴人此部分之請求，並
      無不當。
  (二)關於上訴人依據侵權行為法律關係請求部分：兩造就上訴人
    終止系爭工程契約是否違反政府採購法一節既有爭執，政府
    採購法就此項爭執之解決又設有申訴之制度以為救濟，上訴
    人如自認契約終止權之行使於法有據而對被上訴人處理異議
    之結果有所不服，自應依據被上訴人之通知及政府採購法之
    規定以書面向採購申訴審議委員會提出申訴，始為正辦，乃
    上訴人並未依限繳納審議費，致遭行政院公共工程委員會作
    出申訴不受理之判斷，有申訴判斷書附卷可稽（見原審卷第
    89至90頁），故即使上訴人主張其契約終止權之行使並無不
    當，但其名稱被刊登於政府採購公報拒絕往來廠商名單之結
    果，顯係自己錯失法定程序之救濟機會所導致，自不能歸責
    於被上訴人。上訴人此部分請求顯然無理，原審駁回其此部
    分請求亦無不當。
三從而，原審依被上訴人之抗辯，所為上訴人不利之判決，並無
  不合，上訴以事實欄所載之理由指摘原判決不當，求予廢棄，
  為無理由，其上訴應予駁回。
四據上論結：本件上訴為無理由，依民事訴訟法第454條、第44
  9條第1項、第78條，判決如主文。
中　　華　　民　　國　　94　　年　　7 　　月　　29　　日
                  審判長法  官　謝志揚
                        法　官　蔣有木
                        法  官　何方興
以上正本係照原本作成。
如不服本判決，應於收受送達後20日內向本院提出上訴狀，其未
表明上訴理由者，應於上訴後20內向本院補提理由書狀 (均須按
他造當事人之人數附繕本)。
上訴時應提出委任律師或具有律師資格之人之委任狀；委任有律
師資格者，另應附具律師及格證書及釋明委任人與受任人有民事
訴訟法第466 條之1 第1 項但書或第2 項 (詳附件)所 定關係之
釋明文書影本。
                        書記官　劉妙娘
中　　華　　民　　國　　94　　年  　 8     月　  3    日
附註：
民事訴訴法第466條之1(第1項、第2項)：
對於第二審判決上訴，上訴人應委任律師為訴訟代理人。但上訴
人或其法定代理人具有律師資格者，不在此限。
上訴人之配偶、三親等內之血親、二親等內之姻親，或上訴人為
法人、中央或地方機關時，其所屬委任人員具有律師資格並經法
院認為適當者，亦得為第三審訴訟代理人。
